臺灣桃園地方法院刑事判決　　　　　　　96年度訴字第1371號
公　訴　人　臺灣桃園地方法院檢察署檢察官
被　　　告　乙○○
選任辯護人　甲○○　律師
　　　　　　林　凱　律師
上列被告因誣告案件，經檢察官聲請簡易處刑（聲請簡易處刑書
案號：95年度偵字第8113號），本院簡易庭認為不宜逕以簡易判
決處刑，改依通常程序審理，本院判決如下：
    主  文
乙○○無罪。
    理  由
一、程序部分：按檢察官聲請以簡易判決處刑之案件，經法院認
    有刑事訴訟法第451 條之1 第4 項但書所定之情形者，應適
    用通常程序審判之，刑事訴訟法第452 條定有明文。本件經
    檢察官聲請簡易判決處刑，經認合於刑事訴訟法第451 條之
    第4 項但書第3 款之情形，應改依通常程序審理，合先敘明
    。
二、公訴意旨略以：被告乙○○明知其已於民國92年間某日，以
    口頭之方式，授權告訴人丙○○出賣乙○○所有坐落桃園縣
    桃園市○○段埔子小段1956—14、1956—105 、1956—109
    地號土地（下稱系爭土地），嗣丙○○於92年11月12日就上
    開地號土地之2 分之1 （應有部分），與黃美滿簽訂總價新
    台幣（下同）450 萬元之買賣契約，並於該買賣契約上載明
    「出賣人乙○○，代理人丙○○」，詎乙○○意圖使丙○○
    受刑事處分，遂於94年1 月24日具狀向臺灣桃園地方法院檢
    察署，誣指丙○○未經其同意，擅自簽訂買賣契約，涉犯偽
    造文書罪嫌，然該案經偵查後，由本署檢察官以94年度偵字
    第17328 號為不起訴處分確定，始悉上情。因認被告涉犯刑
    法第169 條第1 項之誣告罪嫌。
三、按犯罪事實應依證據認定之，無證據不得認定犯罪事實；不
    能證明被告犯罪者，應諭知無罪之判決，刑事訴訟法第154
    條第2項、第301條第1項定有明文。又認定不利於被告之事
    實須依積極證據，苟積極證據不足為不利於被告事實之認定
    時，即應為有利於被告之認定（最高法院30年台上字第816
    號判例參照），且認定犯罪事實所憑之證據，雖不以直接證
    據為限，間接證據亦包括在內；然而無論直接或間接證據，
    其為訴訟上之證明，須於通常一般之人均不致有所懷疑，而
    得確信其為真實之程度者，始得據為有罪之認定（最高法院
    76年台上字第4986號判例意旨參照）。再按誣告罪之構成要
    件，首須意圖他人受刑事或懲戒處分，次須向該管公務員誣
    告，即虛構事實進而申告他人犯罪。所謂虛構事實，係指明
    知無此事實而故意捏造者而言，如若出於誤信、誤解、誤認
    或懷疑有此事實，或對於其事實張大其詞，或資為其訟爭上
    之攻擊或防禦方法，或其目的在求判明是非曲直者，均不得
    謂係誣告。是其所申告之事實，並非完全出於憑空捏造或尚
    全然無因，只以所訴事實，不能積極證明為虛偽或因證據不
    充分，致被誣人不受追訴處罰者，仍不得謂成立誣告罪（最
    高法院83年度台上字第1959號判決參照）。
四、經查：
(一)訊據被告乙○○堅詞否認涉有誣告犯行，辯稱：伊並未授權
    丙○○出售系爭土地，丙○○於92年11月12日將其所有系爭
    土地之2 分之1 持分，擅自出賣予黃美滿並簽訂不動產買賣
    契約，並於該不動產買賣契約上載明其為伊之代理人，伊認
    丙○○涉嫌偽造文書，始提出告訴，並無誣告之意等語。
(二)又系爭土地原係丙○○之父親施文龍所有，而於90年6 月22
    日與被告簽訂買賣契約，在92年8 月14日正式移轉登記過戶
    給被告等情，除據證人即告訴人丙○○於本院審理時結證在
    卷（本院96年度訴字第1371號卷第105 頁），並有被告與施
    文龍所簽訂系爭不動產之買賣契約書（94年度他字第850 號
    卷第9 至12頁）、土地所有權狀在卷可按（94年度交查字第
    994 號卷第26至28頁）。而被告雖於前案對告訴人丙○○提
    出涉嫌偽造文書罪之告訴，嗣經檢察官偵查後認為犯罪嫌疑
    不足，而為不起訴處分，有臺灣桃園地方法院檢察署94年度
    偵字第17328 號不起訴處分書在卷可稽，並經本院調取上開
    案卷核閱屬實。則被告於前案對丙○○提出涉嫌偽造文書罪
    之告訴時，其為系爭土地所有權人，其對丙○○提出偽造文
    書告訴，具有正當權源。
(三)另丙○○於88年間共向被告借貸820 萬元，後來丙○○將其
    父親施文龍所有坐落桃園縣桃園市○○○段1956-14 、1956
    - 18、0000-000、0000-000、0000-000等地號土地賣予被告
    ，價金超過丙○○積欠被告之820 萬元，而丙○○積欠被告
    之820 萬元則抵做買賣價金，惟丙○○在92年8 月14日將上
    開土地過戶予被告後，被告遲未給付尾款，並向丙○○表示
    土地不要了，交給丙○○自己去賣，迨於92年11月上旬丙○○與被告簽訂債權轉讓契約書，約好丙○○給被告864 萬2,
    00 0元，被告把土地還給丙○○；嗣因被告反悔表示欲再考
    慮幾日，並於92年11月10日自其委任之丁○○代書處取回上
    開債權轉讓契約書，而丁○○代書乃於翌日（92年11月11日
    ）以電話通知丙○○委任之戊○○代書，戊○○即於同日以
    電話通知丙○○等情，業據被告於前案偵查中供述明確，並
    據證人即告訴人丙○○於前案偵查中及本院審理供證在卷（
    同上他字卷第40頁、同上本院卷第105 、106 、108 頁），
    堪信為真。又丙○○就系爭土地2 分之1 持分，於92年11月
    12 日 與訴外人黃美滿簽訂總價額450 萬元之不動產買賣契
    約，並於該不動產買賣契約上載明其為告訴人之代理人乙節
    ，除據證人丙○○於本院審理時結證在卷外，並有該不動產
    買賣契約存卷足憑（同上本院卷第108 頁、同上交查卷第34
    至39 頁） 。可知丙○○於92年11月11日（即其與黃美滿簽
    訂上述不動產買賣契約《92年11月12日》前1 日）已知悉被
    告反悔授權丙○○出售系爭土地，並表示要再考慮是否出售
    系爭土地，是被告主觀上認其已撤銷之前授權。則被告認為
    丙○○未得授權即以代理人地位出售系爭土地2 分之1 予黃
    美滿，而涉有偽造文書罪嫌，顯非憑空無據而虛捏事實提出
    告訴。
(四)又證人即告訴人丙○○於本院審理結證稱：「因為在92年11
    月11日我打電話給乙○○，我說你為何要變卦，她先回答說
    她還是要土地比較好，後來又改稱她要錢還是要土地，她要
    考慮幾天。我在高院說我們也同意，是指乙○○保留房子。
    」、「（你剛剛所稱之房子是否包括系爭土地？）是。」、
    「（你今日稱你於92年11月11日與被告電話聯繫時，有同意
    被告保留房子又稱當日你與被告電話聯繫被告向你表示，她
    要土地還是要錢要考慮幾天，你是先同意被告保留房子之後
    ，被告才表示她尚須幾天考慮要土地還是要錢，或者是被告
    先表示她須幾天要考慮要土地還是要錢之後，你才同意被告
    保留房子，當天對話情形如何？）她是先講要土地比較好，
    後來又說給她幾天考慮要錢還是要土地，我就答好啦、好啦
    ，當天的對話就是如此。」、「（你當天是同意被告保留數
    日的期間考慮要錢還是要土地？）沒有明確表示要給被告保
    留數日保留期間，但我有同意要給被告考慮。」、「（你既
    然同意被告考慮幾天要土地還是要錢，為何你於翌日即92年
    11月12日隨即與黃美滿簽約出賣上開土地？）因為當時她（
    乙○○）的口氣不是很肯定，而且債權讓與契約是雙方簽訂
    的，不能單方面反悔。」、「（你剛剛說你知道乙○○取回
    債權讓與合約書後，打電話給乙○○詢問該事情，乙○○之
    後有無跟你說她要錢不要土地？）她沒有，她只有不是很肯
    定語氣說『我還是要土地比較好』」等情（同上本院卷第11
    0 至112 頁）。由上開證人丙○○於本院結證情節，益徵丙○○早已知悉被告是否授其出售系爭土地，已有反悔之意，
    而丙○○為免被告變卦，在已知悉被告反悔情況下出售系爭
    土地，灼然甚明。故被告認為其未授權丙○○出售系爭土地
    ，據以提出告訴，顯非憑空攀誣。縱告訴人丙○○認被告究
    係要錢或要系爭土地反覆不定，但被告依其主觀認知尚未最
    後決定是否授權丙○○出售系爭土地，自非無據。
(五)雖證人戊○○代書於本院審理時結稱：「... 丙○○是先與
    黃美滿成立土地買賣契約書，之後乙○○又反悔，所以才會
    去丁○○代書那邊取回債權讓與契約書。」等語（同上本院
    卷第168 頁）。惟查被告乙○○反悔出售系爭土地，並於92
    年11月10日自丁○○代書處取回上開債權讓與契約書，而丙○○於92年11月12日始就系爭土地2 分之1 持分，與訴外人
    黃美滿簽訂總價額450 萬元之不動產買賣契約，並於該不動
    產買賣契約上載明其為被告之代理人，均已如前述，可知證
    人戊○○上開證詞與卷證不符，委無足採。再者，證人丙○○於本院審理時結證稱：「（你是何日與黃美滿簽訂上開土
    地買賣契約？）是在92年11月12日簽訂買賣契約書。」、「
    （你稱被告簽訂前開債權讓與契約書後，有反悔之情事，被
    告表示反悔是你與黃美滿簽訂上開買賣契約書之前一日，是
    否指92年11月11日？）應該是92年11月10日從丁○○代書事
    務所取回債權轉讓合約書，因為我記得92年11月10日是星期
    一。」、「（你是何時知道被告是在92年11月10日取回債權
    轉讓合約書？）在92年11月11日丁○○代書打電話給戊○○
    代書，戊○○代書再打電話給我。」等情（同上本院卷第10
    8 頁），由上可知，丙○○確實證稱被告乙○○取回上開債
    權讓與契約書之時間，先於其與訴外人黃美滿簽訂系爭土地
    二分之一持分不動產買賣契約書，且丙○○是系爭土地與被
    告乙○○發生糾紛當事人，其對於系爭土地之交涉過程，自
    當較其他之人為清晰。再者，經本院查證92年11月10日確係
    星期一，有92年11月月曆在卷可憑。是就上述問題之時間先
    後，自應以證人丙○○之證述時間點較為可採。另證人丁○○代書於本院審理時證稱：我不記得乙○○有無明示說系爭
    土地，要委由丙○○去賣或者是類似的說法等情（本院卷第
    159 頁），則證人丁○○既不記得當時被告乙○○是否授權
    丙○○出售系爭土地，則其此部分證詞，自無法作為對被告
    有利不利之認定。
(六)綜上所述，被告提出申告丙○○涉犯偽造文書之情，並非無
    因，雖經檢察官偵查認為並無證據足以證明告訴人丙○○涉
    嫌犯罪，而為不起訴處分確定。惟被告並非憑空無據而虛捏
    提出申告，實難認被告乙○○有何故意捏造而誣陷丙○○之
    情。此外，復查無其他積極證據足資證明被告有何誣告犯意
    ，顯難遽以誣告罪名論處，自應為無罪之諭知。
據上論斷，應依刑事訴訟法第452 條、第301 條第1 項，判決如
主文。
本案經檢察官林清安到庭執行職務。
中　　華　　民　　國　　96　　年　　10　　月　　15　　日
                  刑事第八庭審判長法  官   邱滋杉
                                  法　官　 袁雪華
                                  法  官   陳彥宏
以上正本證明與原本無異。
如不服本判決，應於判決送達後10日內向本院提出上訴狀（應附
繕本），其未敘述上訴理由者，應於上訴期間屆滿後20日內補提
理由書狀於本院，上訴於臺灣高等法院。
                                  書記官　田宜芳
中　　華　　民　　國　　96　　年　　10　　月　　15　　日
